臺灣臺中地方法院刑事判決　　　　　　　94年度訴字第1118號
公　訴　人　臺灣臺中地方法院檢察署檢察官
被　　　告　丁○○
　　　　　　　　　　國民
　　　　　　戊○○
　　　　　　　　　　國民
上　一　人
指定辯護人　本院公設辯護人己○○
上列被告等因偽造有價證券等案件，經檢察官提起公訴（九十三
年度偵字第一七○五六號），本院判決如下：
    主    文
丁○○幫助意圖為自己不法之所有，以詐術使人將本人之物交付
，處有期徒刑陸月，如易科罰金，以參佰元折算壹日。
戊○○部分公訴不受理。
    犯罪事實
一、丁○○於民國九十年二月二十一日後某日，透過報紙廣告以
    新臺幣（下同）四仟元之代價，自姓名年籍均不詳之人士處
    ，購得發票人為王淑香（已更名為乙○○）、帳號５１８９
    ８號、發票日九十年四月二十五日、支票號碼ＢＡ0000
    000號、付款人三信商業銀行營業部（以下簡稱三信銀行
    ）、票面金額四十七萬二千元之支票（該支票用紙係乙○○
    ，於九十年二月二十一日，在臺中市○○○街五五號地下室
    其車內遭竊，嗣經不詳人士填載完成發票行為）。嗣於數日
    後即九十年二月二十五日前某日，在戊○○（所犯詐欺取財
    及偽造私文書犯行，業經本院於九十四年八月四日以九十四
    年度訴字第六二六號判決判處有期徒刑八月）透過其友人丙○○以電話向壬○○詢問是否有芭樂票時，因壬○○對票據
    之事不熟悉，在旁之丁○○表示其有一張如前所述內容之芭
    樂票，不知是否合用，壬○○乃將此言轉告丙○○，戊○○
    即透過丙○○與丁○○相約在臺中市○○路與文心路之加油
    站見面交票。而丁○○明知上開支票係不會兌現之空頭支票
    ，且可預見使用該支票者，有可能會以該支票博取他人信任
    ，向他人詐取財物，竟仍基於幫助詐欺取財之不確定故意，
    容認戊○○使用該支票以遂行詐騙他人財物之犯行，而於同
    日在臺中市○○路與文心路口，將上開支票以四千元之代價
    ，轉售於戊○○。嗣戊○○即意圖為自己不法之所有，於九
    十年二月二十五日，持上開空頭支票至甲○○位於臺中市○○路一三四巷一九號住處，向甲○○諉稱該支票係公司票，
    一定可以兌現，而向甲○○換回其前所交付屆期未能兌現之
    票面金額為二十萬元之支票後，要求甲○○必須要補足差額
    ，甲○○信以為真，因而陷於錯誤，乃於扣除一個月利息一
    萬零五百元後，交付二十六萬一千五百元之現金予戊○○，
    戊○○則將該支票交付予甲○○收執。迨上開支票屆期後，
    戊○○委託其母親庚○，要求甲○○讓戊○○緩期清償，暫
    不提示付款，惟因戊○○遲遲未能清償，甲○○乃於九十年
    十二月十七日持上開支票，向銀行提示付款，惟因該支票係
    掛失空白票據而不獲付款，始查悉上情。
二、案經臺灣臺中地方法院檢察署檢察官自動檢舉偵辦。
　　理    由
壹、被告丁○○有罪部分：
一、訊據被告丁○○固直承有於九十年二月間，以四千元之對價
    ，向不詳人士購得發票人為王淑香、帳號５１８９８號、發
    票日九十年四月二十五日、支票號碼ＢＡ0000000號
    、付款人三信銀行、票面金額四十七萬二千元之支票一紙（
    以下簡稱本件空頭支票），嗣於數日後，其到友人壬○○家
    裡時，壬○○朋友打電話來問有無芭樂票，其表示有一張芭
    樂票，乃與壬○○友人相約在臺中市○○路與文心路口交票
    ，而以四千元之代價將本件空頭支票出賣予對方等情，惟矢
    口否認有何幫助詐欺取財犯行，辯稱：不知道戊○○會拿去
    詐騙甲○○金錢云云。經查：
  (一)被告戊○○於九十年二月二十五日持本件空頭支票，向被害
    人甲○○佯稱該空頭支票係公司票，一定會兌現云云，以向
    被害人甲○○換回其先前所交付，屆期不獲兌現之票面金額
    二十萬元支票，並要求被害人甲○○補足差價，被害人甲○○因而陷於錯誤，乃於扣除一萬零五千元之利息後，交付二
    十六萬一千五百元之現金予被告戊○○等情，業據被害人甲○○於偵查中指述明確（臺灣臺中地方法院檢察署九十一年
    度偵字第一五八一一號偵查卷宗第七、二二、二三頁、九十
    三年度偵字第一七○五六號偵查卷宗第三頁），並有本件空
    頭支票正反面影本及退票理由單各一份附卷可稽，是被告戊○○詐欺取財之犯行，堪以認定。
  (二)又本件空頭支票，係被害人乙○○於九十年二月二十一日上
    午七時許，在臺中市○○○街五五號住處地下室其車內，連
    同同一帳號、付款人，支票號碼自ＢＡ0000000起至
    ＢＡ0000000號之四十七張空白支票及印鑑章一個，
    一併失竊等情，亦據被害人乙○○於警詢、偵查中指述甚詳
    （見九十一年度偵字第一五八一一號偵查卷宗第六、二九、
    三○頁），復有本件空頭支票正反面影本、退票理由單、掛
    失止付票據提示人資料查報表及遺失票據申報書在卷可稽（
    見九十一年度偵字第一五八一一號偵查卷宗第一二至一四頁
    ）。
  (三)被告丁○○雖辯稱：不知道戊○○會以本件之空頭支票向甲○○詐欺取財云云。惟查：
  1.本件空頭支票，係被害人乙○○於前揭時地所失竊，嗣並經
    其辦理掛失止付乙節，業如前述，被害人乙○○自不可能兌
    現本件空頭支票，灼然至明，是本件空頭支票，客觀上已屬
    不可能兌現之支票，應無疑義。
  2.又被告丁○○於偵查中即已供稱：該支票係伊看報紙廣告，
    以一張四千元買來的，因壬○○之朋友打電話來問有無芭樂
    票，伊告知有一張能看不能用的票，對方答應了，後來伊與
    壬○○就一起出去交票給壬○○的朋友，是以四千元賣給壬○○的朋友，對方知道該票是不能兌現的，當時伊買來也是
    要給人家抵押的，不能兌現等語（見臺灣臺中地方法院檢察
    署九十二年度偵字第一四九四九號偵查卷宗第九頁背面、第
    一○頁），是被告丁○○主觀上對於本件空頭支票，係不能
    兌現之支票，已有所認知；兼參以被告丁○○於偵查及本院
    準備程序時均供認：買來時該支票上已填好金額等語（見九
    十三年度偵字第一七○五六號偵查卷宗第八頁背面、本院卷
    第五六頁），被告丁○○既以四千元即購得本件空頭支票，
    其應可判斷該發票人所得之利潤最多僅有四千元，是其焉有
    圖得四千元之利益，而願意負擔支付高達四十七萬二千元之
    票款責任之理。是被告應可確定本件空頭支票，屆期將不會
    兌現，甚為明顯。
  3.查在一般社會交易上，支票常用以代替金錢之支付以取得財
    物或換取現金，因此支票之使用，常可獲得與票面金額相當
    價值之物或現金。被告戊○○買受本件空頭支票，即有可能
    持以使他人誤以為該支票將如期兌現，而向他人詐取商品或
    金錢，被告丁○○明知如此，仍將本件無法兌現之空頭支票
    出賣於被告戊○○，顯具縱被告戊○○以本件空頭支票實施
    詐欺取財之犯罪亦不違背其本意之幫助意思自明。是被告丁○○辯稱：伊不知道戊○○會持該支票去詐欺取財云云，顯
    不足採。
  (四)公訴人雖認被告丁○○將本件空頭支票交付予被告戊○○時
    ，並未填載發票日，惟查，被告戊○○迭於偵查、本院準備
    程序及審理時均供稱：拿到該支票時，日期、金額已填寫完
    畢，且已蓋好印章等語（見九十一年度偵字第一五八一一號
    偵查卷宗第四八頁、本院卷第四九、一一六頁），雖被告丁○○於偵查及本院準備程序時，就本件空頭支票之應記載事
    項，是否均已記載，而完成發票行為乙節，分別供述：金額
    十二餘萬元，是伊要求出賣者寫的、金額及日期均未載，僅
    有蓋章、票面金額記載四十餘萬元，日期未填云云（見臺灣
    臺中地方法院檢察署九十三年度他字第五六八號偵查卷宗第
    七頁、九十三年度偵字第一七○五六號偵查卷宗第八頁背面
    、本院卷第五六頁），就應記載事項已記載之部分、金額為
    何等情，前後不一而有瑕疵；且參諸與被告戊○○一同前去
    向被告丁○○購買本件空頭支票之證人丙○○，於偵查中僅
    證述：該支票上之發票日不是伊寫的等語（見臺灣臺中地方
    法院檢察署九十三年度調偵字第八二號偵查卷宗第四六頁）
    ；另陪同被告丁○○前去交票之證人壬○○則於偵查中證陳
    ：伊未見到丁○○簽發支票，可能是丁○○直接寫好交給戊○○，交票時沒有注意是不是空白支票等語（見臺灣臺中地
    方法院檢察署九十一年度他字第二二八四號偵查卷宗第一五
    頁、九十三年度他字第五六八號偵查卷宗第四頁），是由證
    人丙○○及壬○○之證言，亦無法認定被告丁○○買受或交
    付本件空頭支票予被告戊○○之際，該空頭支票尚未完成發
    票行為，復無其他證據足資證明被告丁○○於買受本件空頭
    支票後，有補充記載發票日而偽造完成有價證券之情形下，
    本諸罪疑惟輕原則，自難以被告丁○○前揭有瑕疵之供詞，
    逕認被告，有填寫本件空頭支票之發票日或其他應記載事項
    ，而偽造有價證券之行為，併此敘明。
  (五)綜上所述，被告丁○○本件幫助詐欺取財犯行，事證明確，
    堪以認定，應予依法論科。
二、查被告戊○○基於為自己不法之所有之意圖，於如犯罪事實
    欄所載之時地，向被害人甲○○佯稱本件空頭支票係公司票
    ，一定會兌現，致被害人陷於錯誤，應被告戊○○之要求補
    足差額而交付二十六萬一千五百元予被告戊○○，核其所為
    ，係犯刑法第三百三十九條第一項之詐欺取財罪。而被告丁○○以四千元之代價，出賣本件空白支票予被告戊○○，以
    供被告戊○○作為詐欺取財之工具，主觀上係以幫助他人犯
    罪之意思而參與構成要件以外之行為，核其所為，係犯刑法
    第三十條第一項前段、第三百三十九條第一項之幫助詐欺取
    財罪。被告丁○○幫助被告戊○○向被害人甲○○詐欺取財
    ，為從犯，應依刑法第三十條第二項之規定減輕其刑。爰審
    酌被告丁○○前有竊盜、偽造文書、違反麻醉藥品管理條例
    案件等前科犯行（有臺灣高等法院被告全國前案紀錄表、臺
    灣臺中地方法院檢察署刑案資料查註紀錄表各一份附卷可按
    ），素行不佳，其出售空頭支票供被告戊○○非法使用，足
    以擾亂金融交易次序，損及被害人甲○○之權益，行為殊屬
    不當，且犯罪後否認犯行，態度不佳等一切情狀，量處如主
    文所示之刑，並諭知易科罰金之折算標準，以示懲儆。
貳、被告戊○○公訴不受理部分：
一、公訴意旨略以：被告戊○○於九十年二月間，以四千元向被
    告丁○○購得本件空頭支票後，即基於行使偽造私文書及意
    圖為自己不法所有之犯意，除填載發票日為九十年四月二十
    五日以完成發票行為，而偽造有價證券外，並於其背後偽造
    被害人即其母庚○之簽名，而完成屬於私文書之被害人庚○
    背書後，即於九十年二、三月間，持上開空頭支票至被害人
    甲○○位於臺中市○○路一三四巷一九號住處，向被害人甲○○諉稱該支票係公司票，一定可以兌現，而以該支票為擔
    保向被害人甲○○詐取二十六萬一千五百元之現金（起訴書
    誤載為等額現金）予被告戊○○，被告戊○○則將該支票交
    付予被害人甲○○收執而行使之。迨上開支票屆期後，被告
    戊○○委託被害人庚○，要求被害人甲○○讓被告戊○○緩
    期清償，暫不提示付款，惟因被告戊○○遲遲未能清償，被
    害人甲○○乃於九十年十二月十七日持上開支票，向銀行提
    示付款，惟因該支票係掛失空白票據而不獲付款，始查悉上
    情，因認被告戊○○涉犯刑法第二百零一條第一項之偽造有
    價證券、同法第二百十六條、第二百十條之行使偽造私文書
    、第三百三十九條第一項詐欺取財等罪嫌。
二、按已經提起公訴或自訴之案件，在同一法院重行起訴者，應
    諭知不受理之判決，刑事訴訟法第三百零三條第二款定有明
    文。又連續犯或牽連犯係裁判上一罪，檢察官就犯罪事實之
    一部起訴者，依刑事訴訟法第二百六十七條之規定，及於連
    續犯或牽連犯犯罪事實之全部，不得再就其他部分起訴（司
    法院院字第二一○五號解釋及最高法院二十六年渝上字第一
    三五號、二十七年上字第二八五一號判例意旨參照）。
三、查本件公訴人認被告戊○○涉犯刑法第二百零一條第一項之
    偽造有價證券、同法第二百十六條、第二百十條之行使偽造
    私文書、第三百三十九條第一項詐欺取財等罪嫌，惟其中公
    訴意旨所指被告戊○○於九十年二月間，明知向被告丁○○
    購得本件空頭支票，屆期將不會兌現，竟基於行使偽造私文
    書及詐欺取財之犯意，先冒用被害人即其母庚○之名義，於
    本件空頭支票背後，偽簽「庚○」姓名，而偽造屬私文書之
    被害人庚○之背書後，持以向被害人甲○○行使，而以該支
    票作為擔保，向被害人甲○○詐取等額之現金（應係要求被
    害人甲○○補足差額，致甲○○陷於錯誤，而交付現金二十
    六萬一千五百元）之犯罪事實，業經臺灣臺中地方法院檢察
    署檢察官以九十三年度調偵字第八二號提起公訴，並於九十
    四年二月四日繫屬於本院，且經本院於九十四年八月四日以
    九十四年度訴字第六二六號刑事判決判處有期徒刑八月（以
    下簡稱前案，尚未確定），此經本院調取該案卷核閱明確。
    而公訴人於本件所指被告戊○○涉犯之行使偽造私文書與詐
    欺取財犯行之犯罪事實，與前案完全相同；至另涉犯之偽造
    有價證券犯行，與前案之行使偽造私文書及詐欺取財行為，
    亦具有方法結果之裁判上一罪關係，核屬同一案件，而前案
    既經檢察官提起公訴，自不得再重行起訴，公訴人復於九十
    四年三月三十日就屬同一案件之本案，向本院提起公訴，依
    上開說明，應諭知不受理判決。
據上論斷，應依刑事訴訟法第二百九十九條第一項前段、第三百
零三條第二款，刑法第三十條第一項、第二項、第三百三十九條
第一項、第四十一條第一項前段，罰金罰鍰提高標準條例第一條
前段、第二條，判決如主文。
本件經檢察官辛○○到庭執行職務。
中　　華　　民　　國　　94　　年　 　8　　月　　 4　　日
                  刑事第四庭  審判長法  官  張智雄
                                    法  官  賴妙雲
                                    法  官  郭妙俐
上正本證明與原本無異。
如不服本判決，應於送達後十日內向本院提出上訴狀（須附繕
本），上訴於台灣高等法院台中分院。
                                    書記官  黃雅青
中　　華　　民　　國　　94　　年　 　8　　月　　 4　　日
附錄本案論罪科刑法條全文：
中華民國刑法第三百三十九條
(普通詐欺罪)
意圖為自己或第三人不法之所有，以詐術使人將本人或第三人之
物交付者，處五年以下有期徒刑、拘役或科或併科一千元以下罰
金。
以前項方法得財產上不法之利益或使第三人得之者，亦同。
前二項之未遂犯罰之。
